【裁判字號】    95,訴,326
【裁判日期】    950919
【裁判案由】    強盜
【裁判全文】
臺灣高雄地方法院刑事判決               95年度訴字第326號
公  訴  人  臺灣高雄地方法院檢察署檢察官
被      告  丙○○
輔  佐  人  乙○○
指定辯護人  本院公設辯護人蘇鴻吉
上列被告因強盜案件，經檢察官提起公訴（95年度偵字第3202號
），本院判決如下：
    主  文
丙○○意圖為自己不法之所有，而搶奪他人之動產，處有期徒刑
伍月，如易科罰金以銀元參佰元即新臺幣玖佰元折算壹日。並於
刑之執行完畢或赦免後，令入相當處所，施以監護貳年。
    事  實
一、丙○○係中度智障者，其辨識行為違法之能力顯著降低，為
    精神耗弱之人，於民國95年1 月15日13時15分許，在高雄縣
    林園鄉○○路3 之20號乾媽甲○○住處內，因向甲○○索取
    影音光碟機1 臺遭拒，竟意圖為自己不法之所有，未經甲○
    ○同意，即擅自拔取上開光碟機電源線及AV端子線，甲○○
    見狀上前阻擋，但丙○○旋將甲○○抱至數公尺外之處，並
    乘甲○○不及抗拒之際，搶奪甲○○所有之影音光碟機1 臺
    。得手後逃離現場，欲將該光碟機賣予甲○○住處附近之青
    草店老闆。嗣於同日13時50分許，在高雄縣林園鄉中芸村中
    芸國中前，為警查獲。
二、案經高雄縣政府警察局林園分局報告臺灣高雄地方法院檢察
    署檢察官偵查起訴。
    理  由
一、本判決所引用之證據資料（詳後引證據），其中傳聞證據部
    分，縱無刑事訴訟法第159 條之1 至第159 條之4 或其他規
    定之傳聞證據例外情形，亦因被告輔佐人及檢察官或同意可
    作為證據使用，或未聲明異議，依刑事訴訟法第159 條之5
    第1項 、第2 項之規定，本院審酌該證據作成之情況，認為
    適當，應得為證據。
二、訊據被告丙○○雖於本院審理中未為任何答辯，惟其於警詢
    及偵查中辯陳：因告訴人甲○○原欲借其光碟機，但酒後復
    表示不借，並阻止其拆卸光碟機，伊以為係開玩笑，就抱甲
    ○○至樓梯口，然後就去拿光碟機等語。而輔佐人亦於本院
    審理中為被告辯稱：被告應係向告訴人借用光碟機，並非強
    取；且被告左手已經殘障，應該沒有力量將告訴人抱到旁邊
    等語。經查：
  (一)被告於95年1 月15日13時15分許，在高雄縣林園鄉○○路3
    之20號告訴人住處內，因向告訴人索取影音光碟機遭拒後，
    未經告訴人同意，即擅自拔取上開光碟機電源線及AV端子線
    ，告訴人見狀，雖曾上前阻擋，但被告旋將其抱至數公尺外
    之處，並取走告訴人所有影音光碟機之事實，業據證人甲○
    ○於警詢、偵查及本院審理中證陳明確（詳警卷第4 頁至第
    5 頁；偵查卷第21頁至第22頁；本院卷第100 頁至第103 頁
    ）；核與被告於警詢及偵查中陳述之情節大致相符（詳警卷
    第1 頁至第3 頁；偵查卷第6 頁至第7 頁）。此外，復有扣
    押筆錄、扣押物品目錄、扣押物品收據、贓物認領保管單及
    照片可佐（詳警卷第7 頁至第11頁、第14頁、第16頁）。是
    此部分之事實，堪以認定。
  (二)再者，被告於94年1 月15日至阮綜合醫院就醫時，經診斷罹
    有左半身癱瘓之疾症；而被告經送精神鑑定後，認依其涉案
    時之認知能力，對區分「借用」、「擅自取用」等意義有困
    難等情，固有阮綜合醫院95年4 月19日阮醫教字第09500001
    85號函、診斷證明書附卷可參（詳本院卷第32頁、第52頁）
    。惟被告於取走光碟機之前，確曾將告訴人抱離之事實，已
    據被告、證人甲○○陳述如前，且互核一致，顯見被告雖罹
    有左半身癱瘓之疾症，但依當時之身體狀況，並非無法將告
    訴人抱離。況被告取得告訴人所有光碟機後，欲將該光碟機
    賣予告訴人住處附近之青草店老闆等情，已據證人甲○○於
    本院審理中證陳明確（詳本院卷第101 頁倒數第8 行以下、
    第102 頁第6 行至第15行）。因被告未經同意即擅自取走告
    訴人光碟機在前，嗣後又欲將該光碟機賣予青草店老闆；且
    參以被告犯案後當日，於警詢及偵訊中接受詢（訊）問時，
    曾多次以「借」、「強行取走」、「不要拿」等語回答問題
    ，並非無法區別上開用語。是依被告取走光碟機前後之客觀
    外在行為狀態，足認被告取走光碟機之目的係為變賣，並非
    借用，主觀上應有不法所有之意圖甚明。是被告、輔佐人前
    開所辯各節；辯護意旨認：被告僅係借用，主觀上並無不法
    所有意圖等語，均難採信。至阮綜合醫院前開函文，因未斟
    酌被告犯案前後之行為狀態，被告是否欲將光碟機賣予他人
    等事實，尚無法執為對被告有利之證據。
  (三)按強盜罪之構成，以其所實施之強暴、脅迫，已達於至使人
    不能抗拒之程度為必要，倘其取物手段雖屬不法，而尚未使
    人至於不能抗拒者，縱觸犯他種罪名，尚難以強盜論擬。又
    搶奪罪以乘人不及抗拒，公然掠取其財產為成立要件，雖掠
    奪之際或不免於暴行，然與強盜罪之暴行，必須至使人不能
    抗拒之情形，迥然有別。另所謂強暴，係指直接或間接對於
    人之身體施以暴力，壓制被害人之抗拒，或使被害人處於不
    能抗拒之狀態而言；而強盜罪之所謂『不能抗拒』，係指行
    為人所為之強暴、脅迫等不法行為，就當時之具體事實，予
    以客觀之判斷，足使被害人身體上或精神上達於不能或顯難
    抗拒之程度而言（最高法院94年度台上字第2401號、第3004
    號等判決意旨參照）。本件被告向告訴人索取影音光碟機遭
    拒後，未經告訴人同意，即擅自拔取上開光碟機電源線及AV
    端子線，告訴人見狀，雖曾上前阻擋，但被告旋將其抱至數
    公尺外之處等情，固經證人甲○○證述如前。惟被告係遭告
    訴人拒絕後，即拔取上開光碟機電源線及AV端子線，因告訴
    人拒絕被告當時，尚未意識被告欲動手取走光碟機，且由於
    被告係於告訴人面前為之，顯見當時被告係欲乘告訴人不備
    或不及抗拒之際，取走該光碟機，當係基於搶奪之犯意。又
    被告於搶奪過程中，僅著手於電源線及AV端子線，當未將光
    碟機置於實力支配之際，即為告訴人發覺，告訴人並以拉住
    被告手部之方式，阻止被告繼續行搶。此時，被告雖曾將告
    訴人抱離數公尺之外（因光碟機尚未得手，並非贓物，故本
    件應無為防護贓物，當場施以強暴之準強盜問題）。然被告
    除單純為上開行為外，並未對告訴人施以惡言，亦未動手毆
    打告訴人，復未持兇器恫嚇、威脅被告，或拘束告訴人自由
    ，且當被告返回原處搬取光碟機時，告訴人復追向被告，表
    示：不要搬等語，當時被告不予理會之事實，另經證人甲○
    ○於本院審理中證述綦詳（詳本院卷第102 頁第10行以下）
    。是就當時之客觀外在環境而言，被告抱離告訴人之目的，
    應係單純、消極地防止告訴人繼續阻止其行搶，並非以此行
    為積極地壓制告訴人之意思自由，尚難認被告於行搶過程中
    ，已有變更搶奪為強盜之意思。且被告為上開行為後，告訴
    人仍可追向被告，繼續對被告表示拒絕之意思，阻止被告，
    顯見其身體、精神上並未因上開行為而受到壓制，尚未達到
    不能抗拒或顯難抗拒之程度。因此，揆諸前開判決意旨，被
    告應僅成立搶奪罪甚明，檢察官認被告係犯強盜罪，容有誤
    會。
  (四)綜上所述，本件事證明確，被告搶奪犯行，堪以認定，應予
    依法論科。
三、核被告所為，係犯刑法第325 條第1 項之搶奪罪。檢察官認
    被告係犯強盜罪，容有誤會，惟起訴基本社會事實同一，起
    訴法條應予變更。又被告經送阮綜合醫院施以精神鑑定後，
    結果認：被告完成魏氏成年智力量表第3 版（中文版）之結
    果顯示，被告智能為中度智能不足，被告語文能力、作業能
    力均在水平以下，能力均屬不足，其中作業能力較語文能力
    稍佳，但未達顯著差異。被告專注力、記憶力、對微細事務
    觀察能力最差。被告因腦傷而致失智，目前智能在中度智障
    範圍，心理年齡約6 至9 歲，被告涉案時之精神狀態達精神
    耗弱程度等語，有阮綜合醫院95年4 月4 日阮醫教字第0950
    000157號函、95年4 月19日阮醫教字第0950000185號函附卷
    可參（詳本院卷第48頁以下、第52頁）。因被告犯案時係達
    精神耗弱程度，對於外界事物雖未全然缺乏知覺理會及判斷
    作用，但已僅較普通人之平均程度顯然減退，應依刑法第19
    條第2 項之規定，減輕其刑。【被告行為後，刑法及刑法施
    行法業於94年2 月2 日經總統以華總一義字第0940 0014901
    號令修正公布，並於95年7 月1 日施行（下稱新刑法，修正
    前刑法下稱舊刑法），參酌最高法院95年5 月23日刑事庭第
    8 次會議決議，新刑法第2 條第1 項之規定，係規範行為後
    法律變更所生新舊法律比較適用之準據法，於新刑法施行後
    ，應適用新刑法第2 條第1 項之規定，為「從舊從輕」之比
    較。另於比較時應就罪刑有關之共犯、未遂犯、想像競合犯
    、牽連犯、連續犯、結合犯，以及累犯加重、自首減輕暨其
    他法定加減原因（如身分加減）與加減比例等一切情形，本
    於統一性及整體性原則，綜其全部罪刑之結果而為比較。本
    院審酌：(一)易科罰金部分：被告行為後，罰金罰鍰提高標準
    條例第2 條業已刪除，而刑法第41條第1 項前段關於易科罰
    金之折算標準已由舊法之銀元100 元、200 元、300 元修正
    為新臺幣1,000 元、2,000 元、3,000 元，因屬科刑規範事
    項之變更，其折算標準為裁判時所應諭知，自有就新舊法規
    定比較之必要，經比較新舊法結果，以被告行為時之舊法較
    為有利於被告。(二)被告行為後，業已增訂刑法施行法第1 條
    之1 ，並規定：「中華民國94年1 月7 日刑法修正施行後，
    刑法分則編所定罰金之貨幣單位為新臺幣。94年1 月7 日刑
    法修正時，刑法分則編未修正之條文定有罰金者，自94年1
    月7 日刑法修正施行後，就其所定數額提高為30倍。但72年
    6 月26日至94年1 月7 日新增或修正之條文，就其所定數額
    提高為3 倍」。是就現行刑法中，有關於罰金刑處罰之規定
    已有修正，惟經比較增訂之刑法施行法第1 條之1 與被告行
    為時之罰金罰鍰提高標準條例第1 條前段、現行法規所定貨
    幣單位折算新台幣條例第2 條結果，二者規定適用之結果並
    無不同。(三)精神耗弱減輕其刑部分：舊法「心神喪失」與「
    精神耗弱」之語意極不明確，其判斷標準更難有共識。實務
    上，欲判斷行為人於行為時之精神狀態，常須藉助醫學專家
    之鑑定意見，惟心神喪失與精神耗弱概念，並非醫學上之用
    語，醫學專家鑑定之結果，實務上往往不知如何採用，造成
    不同法官間認定不一致之情形；且為使責任能力之概念，其
    具體標準予以明文，將現行第1 項、第2 項予以修正，故行
    為人之責任能力，依新舊法規定，均合於第1 項不罰，或第
    2 項減輕其刑者，其成立要件及刑罰效果並無變更，自無庸
    為新舊法比較。從而，因本案涉及法律變更，且以舊刑法有
    利於被告，參諸前開最高法院決議意旨，依新刑法第2 條第
    1 項前段規定，自應適用最有利於被告之舊刑法，併此敘明
    】。爰審酌被告未經告訴人同意，即擅自搶奪告訴人所有光
    碟機1 台，行為雖有可議之處，惟念其犯案時已達精神耗弱
    程度，辨識能力較一般人顯著降低，並參以本件搶奪之財物
    價值非鉅，且已交由告訴人領回，及告訴人願意原諒被告等
    一切情狀，量處如主文所示之刑，並諭知易科罰金之折算標
    準。末查，按我國刑法採刑罰與保安處分雙軌制度，在刑罰
    之外，特設保安處分專章（第12章），對於具有犯罪危險性
    者施以矯正、教育、治療等適當處分，以防止其再犯，危害
    社會安全。舊刑法第87條規定：「因心神喪失而不罰者，得
    令入相當處所，施以監護（第1 項）。因精神耗弱或瘖啞而
    減輕其刑者，得於刑之執行完畢或赦免後，令入相當處所，
    施以監護（第2 項），‧‧」該條所定之監護處分，性質上
    有監禁與保護之雙重意義，一方面使受處分人與社會隔離，
    以免危害社會；他方面給予適當治療，使其回歸社會生活。
    是因精神耗弱而減輕其刑者，法院衡酌行為人之危險性，認
    為有危害公安之虞，為達到防衛社會之目的，有對其採取隔
    離、保護與治療措施之必要，即得一併宣告監護處分。本件
    依上開精神鑑定報告所載，被告智能為中度智能不足，語言
    能力及作業能力均屬不足，判斷是非、溝通能力均不佳，在
    此情況下，並參以被告現雖與輔佐人同住，但輔佐人仍須工
    作以負擔家計，無法隨時在旁照料、看護，故於輔佐人工作
    期間內，被告無法自理，即生照顧問題，如其私自在外遊蕩
    ，在與人相處之間，不無因控制能力、識別能力低於常人，
    而有再犯之虞，為預防其未來因上開病情之影響而出現類似
    之危險行為，宜接受持續規則之精神評估與治療，爰併予宣
    告令入相當之處所施以監護處分2 年，以期避免被告之行為
    對於其個人及社會造成難以預料之危害【拘束人身自由保安
    處分之事由，發生在新法施行前者，新法施行後，其許可執
    行，應依新法第2 條第1 項之規定，適用最有利於行為人之
    法律（最高法院95年度第8 次刑事庭會議決議意旨參照）。
    因本院認被告有再犯或有危害公共安全之虞，依新法「應」
    宣告「5 年」以下期間之監護處分，惟依舊法係「得」宣告
    「3 年」以下之監護處分，應適用有利於行為人之舊法，附
    此敘明】。
四、按裁判確定前犯數罪者，併合處罰之；數罪併罰，宣告多數
    有期徒刑者，於各刑中之最長期以上，各刑合併之刑期以下
    ，定其刑期，刑法第50條、第51條第5 款定有明文。故刑法
    第47條所謂之「受有期徒刑之執行完畢」，就數罪併罰案件
    ，係指所定之執行刑，執行完畢而言；如於定執行刑之前，
    因有一部分犯罪先確定，形式上予以執行，仍應依刑法規定
    定其應執行之刑，俟檢察官指揮執行「應執行刑」時，再就
    形式上已執行部分予以折抵，不能謂先確定之罪已執行完畢
    （最高法院86年度台非字第264 號判決意旨參）。查被告前
    因公共危險案件，於94年5 月12日經本院以94年度交簡字第
    1227號判決判處有期徒刑3 月，因未上訴而確定。又因公共
    危險案件，於94年12月12日經本院以94年度交簡字第3034號
    判決判處有期徒刑3 月，因未上訴而確定。嗣第1 案於95年
    1 月2 日執行完畢出監後，上開2 案經本院以95年度聲字第
    1049號裁定應執行有期徒刑5 月，扣除第1 案已執行之有期
    徒刑3 月後，其餘有期徒刑2 月於95年7 月26日繳納易科罰
    金執行完畢等情，有臺灣高等法院被告前案紀錄表可參。準
    此，上開第1 案公共危險案件，雖已於95年1 月2 日執行完
    畢出監，惟因被告所犯前開2 案公共危險案件，嗣經法院裁
    定應執行之刑，是依前開判決意旨，上開2 案應均於95年7
    月26日始執行完畢。從而，本件應無累犯之適用，檢察官此
    部分之論述，容有誤會。
據上論斷，應依刑事訴訟法第299 條第1 項前段、第300 條，刑
法第2 條第1 項前段、第325 條第1 項、第19條第2 項、修正前
刑法第41條第1 項前段、修正前刑法第87條第2 項、第3 項，罰
金罰鍰提高標準條例第1 條前段、廢止前罰金罰鍰提高標準條例
第2 條，現行法規所定貨幣單位折算新台幣條例第2 條，判決如
主文。
中    華    民    國    95    年    9     月    19    日
                  刑事第一庭    審判長法  官  陳明富
                                      法  官  陳宛榆
                                      法  官  方百正
以上正本證明與原本無異。
如不服本判決，應於收受送達後10日內向本院提出上訴書狀。
中    華    民    國    95    年    9     月    19    日
                                      書記官  郭素蓉
附錄法條：
刑法第325條
意圖為自己或第三人不法之所有，而搶奪他人之動產者，處6 月
以上5 年以下有期徒刑。
因而致人於死者，處無期徒刑或7 年以上有期徒刑，致重傷者，
處3 年以上10年以下有期徒刑。
第 1 項之未遂犯罰之。


司法院資訊處製作；財團法人民間司法改革基金會備份。
